【裁判字號】    97,簡上,118
【裁判日期】    980213
【裁判案由】    給付票款
【裁判全文】
臺灣桃園地方法院民事判決             97年度簡上字第118號
上  訴  人  丙○○
訴訟代理人  乙○○
被 上訴 人  甲○○
上列當事人間請求給付票款事件，上訴人對於中華民國97年5月
9日本院中壢簡易庭97年度壢簡字第254號第一審判決提起上訴，
經本院於民國98年1月15日言詞辯論終結，判決如下：
    主  文
上訴駁回。
第二審訴訟費用由上訴人負擔。
    事實及理由
一、被上訴人起訴主張：其執有上訴人所簽發票號CM0000000 、
    發票日為民國96年10月15日、面額新臺幣（下同）45萬元之
    支票乙紙（以下簡稱系爭支票），惟其於96年10月15日提示
    時，遭以存款不足為由退票而未獲付款，爰依票據之法律關
    係，求為判命上訴人給付該票款，及自提示日起至清償日止
    ，按週年利率百分之6 計算之利息。原審判決上訴人應如數
    給付被上訴人前開票款及遲延利息，上訴人不服全部提起上
    訴，被上訴人則聲明：請求駁回上訴。
二、上訴人抗辯：伊當初是受訴外人廖信彰詐欺，才簽發系爭支
    票交付廖信彰，系爭支票已註記「禁止背書轉讓」，被上訴
    人取得系爭支票時已明知上開「禁止背書轉讓」之註記，惟
    未令訴外人廖信彰背書，則系爭支票之背書不連續，被上訴
    人不得據此主張上訴人應負擔發票人責任。又被上訴人既明
    知系爭支票上註記「禁止背書轉讓」，且系爭支票帳戶已於
    96年9 月28日拒絕往來，被上訴人仍執意自訴外人廖信彰處
    取得系爭支票，自難謂其取得時並無票據法第14條第1 項之
    惡意或重大過失。另被上訴人辯稱取得系爭支票係因訴外人
    廖信彰向其調借現金，然迄未提出任何借款證明可資佐證，
    則被上訴人係以不相當對價取得系爭支票。原審判決徒以被
    上訴人執有系爭支票即判令上訴人應負票據責任，顯有違誤
    。並聲明：1.原判決廢棄；2.被上訴人在第一審之訴及假執
    行之聲請均駁回。
三、兩造不爭執事實如下：
(一)上訴人於96年8 月28日簽發系爭支票交付訴外人廖信彰，再
    由廖信彰將系爭支票交付被上訴人，系爭支票現由被上訴人
    持有中。
(二)被上訴人於96年10月15日提示系爭支票未獲付款而遭退票。
(三)系爭支票上發票人簽章處下方記載「禁止背書轉讓」，惟受
    款人處則「空白」未填載受款人。
四、兩造於本院97年8月12日受命法官行準備程序時合意簡化爭
    點如下：
(一)被上訴人取得系爭支票未請其前手廖信彰背書，有無背書不
    連續問題？
(二)被上訴人是否係惡意或重大過失取得系爭支票？
(三)被上訴人是否係以不相當之對價取得系爭支票？
五、本院判斷：
(一)被上訴人取得系爭支票未請其前手廖信彰背書，並無背書不
    連續問題
    按票據法匯票章關於背書之規定，除票據法第35條外，於支
    票準用之；另「匯票依背書及交付而轉讓；無記名匯票得僅
    依交付轉讓之；記名匯票發票人有禁止轉讓之記載者，不得
    轉讓；背書人於票上記載禁止轉讓者，仍得依背書而轉讓之
    ，但禁止轉讓者，對於禁止後再由背書取得匯票之人，不負
    責任，票據法第144 條前段、第30條定有明文。查系爭支票
    之正面，雖經上訴人即發票人為「禁止背書轉讓」之註記，
    惟上訴人並未在系爭支票之受款人處記載受款人之姓名或名
    稱（即受款人處「空白」），故並不發生禁止背書轉讓之效
    果，依前開規定，系爭支票為「無記名票據」，得僅依交付
    轉讓之，故本件被上訴人取得系爭支票雖未請其前手廖信彰
    背書，惟並無背書不連續問題，上訴人主張系爭支票之背書
    不連續，被上訴人不得據此請求上訴人負擔發票人責任云云
    ，尚有誤會。
(二)上訴人並未舉證證明被上訴人係惡意或重大過失取得系爭支
    票
  1.按當事人主張有利於己之事實，就其事實有舉證之責任，民
    事訴訟法第277 條前段定有明文。另票據行為，為不要因行
    為，執票人不負證明關於給付之原因的責任，如票據債務人
    主張執票人取得票據出於惡意或詐欺時，則應由該債務人負
    舉證之責（最高法院64年台上字第1540號判例意旨參照）。
    本件上訴人主張被上訴人自訴外人廖信彰處取得系爭支票時
    ，有惡意或重大過失，惟此節為被上訴人所否認，揆諸前開
    說明，自應由票據發票人即上訴人就此負舉證之責。
  2.上訴人主張被上訴人取得系爭支票有惡意或重大過失，無非
    係以：系爭支票帳戶已於96年9 月28日拒絕往來，且被上訴
    人明知系爭支票上註記「禁止背書轉讓」，被上訴人仍收受
    系爭支票；又系爭支票背後有塗改字跡，代表轉好幾手等情
    為據。惟按票據法第14條第1 項所謂以惡意或重大過失取得
    票據者，不得享有票據上之權利，係指從無處分權人之手，
    原始取得票據所有權之情形而言（51年台上字第2587號判例
    意旨參照）。另該條所謂「以惡意或有重大過失取得票據」
    者，係指「明知或可得而知」「轉讓票據之人就該票據無權
    處分」而仍予取得者而言，最高法院52年台上字第1987號判
    例亦著有明文。經查：
   (1)關於被上訴人自訴外人廖信彰處取得系爭支票之經過，被
      上訴人陳稱：「廖信彰把票交給我，說那是他女兒的票去
      軋沒有關係」（見本院卷第31頁）、「廖信彰告訴我這張
      票沒有問題」、「我想說我知道廖信彰住哪裡，而且他一
      直說是他女兒的票，他女兒在開藥妝店我想沒有問題，就
      沒有去查（票信）」、「上訴人藥妝店二樓還有一間很大
      辦公室給廖信彰使用，廖信彰告訴我藥妝店是他開的。」
      、「我有問廖信彰為何他女兒與他不同姓，他說他有好幾
      個老婆，我就沒有說什麼，而且我去上訴人的藥妝店找廖
      信彰，當時廖信彰介紹上訴人是他女兒，上訴人並沒有反
      對的意思。」（見本院卷第44-47 頁）等語，核與本件上
      訴人自承：「九十六年八月初，公司要倒閉了，公司的客
      戶廖信彰說他要接公司，但因股東都沒有支票，他知道上
      訴人有支票，便要上訴人代他接這家公司，並說他的美金
      凍結在銀行，需要上訴人以自己名義開支票去銀行關說，
      美金才不會被凍結，並說他會負責兌現系爭支票」（見本
      院卷第29頁）；「是因為廖信彰說要收購我們的藥妝店，
      他說有一筆錢從美國進來，我才將二樓暫時先借給他當辦
      公室處理事情，他說先認我當乾女兒才能帶我去香港」（
      見本院卷第47頁）；「我是事後才知道廖信彰都把他的朋
      友帶到我的藥妝店來騙人，當時廖信彰說他有一筆錢要進
      來，要認我當乾女兒，他對外都說我是他乾女兒。」等語
      （見本院卷第46頁），二造所述尚屬一致，準此，上訴人
      既將其藥妝店辦公室借給訴外人廖信彰作辦公室，廖信彰
      於被上訴人面前稱上訴人為其乾女兒，上訴人亦無反對之
      表示，則衡情，被上訴人認其二人關係匪淺未加詳查系爭
      支票帳戶已於96年9 月28日拒絕往來而仍收受系爭支票，
      實難遽認被上訴人「明知或可得而知」上訴人係受廖信彰
      詐欺而有惡意或重大過失。
   (2)系爭支票上雖註記「禁止背書轉讓」等文字，惟依前述，
      上訴人並未在系爭支票之受款人處記載受款人之姓名或名
      稱，故並不發生禁止背書轉讓的效果，被上訴人收受上開
      支票並無違常之處，自難以此推認被上訴人明知或可得而
      知轉讓票據之人廖信彰就該票據無權處分而有惡意或重大
      過失。
   (3)系爭支票之背後雖有原文為吳運水之姓名、帳號、電話號
      碼等塗改字跡，惟據證人吳運水證稱：被上訴人因蓋房子
      資金問題，說他沒有戶頭，叫伊代軋系爭支票，伊是基於
      朋友立場幫他代軋，軋票後到了10月15日銀行告訴伊存款
      不足退票，當天伊就去領回支票，因票背填寫伊姓名、帳
      號、電話號碼，所以伊塗掉上開票後的文字，並將支票交
      還給被上訴人等語（見本院卷第77-78 頁），核與被上訴
      人陳稱：「廖信彰把票交給我，說那是他女兒的票去軋沒
      有關係，我於是叫我朋友吳運水去銀行提示軋票，結果退
      票，所以他把票背的文字劃掉，後來吳運水把票交還給我
      ，票現在還在我這裡」等語（見本院卷第31頁）互核相符
      ，徵諸上情，證人吳運水僅係作為被上訴人之機關代為提
      示系爭支票，且吳運水嗣已將系爭支票背後其為提示所填
      寫之姓名、帳號、電話號碼等文字刪除，堪認系爭支票並
      無轉好幾手之情，故此亦無從證明被上訴人明知或可得而
      知上訴人係受廖信彰詐欺而有惡意或重大過失。
   (4)至上訴人雖主張被上訴人持有多張訴外人廖信彰詐欺所得
      之支票云云，惟被上訴人否認之。經查上訴人所提出之通
      聯譯文中，處理被害人票款者係「小馬」，雖為被上訴人
      堂弟，然究非被上訴人，尚無法依該通聯譯文遽認被上訴
      人除系爭支票外尚持有其他廖信彰所交付之支票，故此亦
      不足為上訴人有利之認定，附此敘明。
  3.綜上，上訴人並未舉證證明被上訴人係惡意或重大過失取得
    系爭支票。
(三)上訴人並未舉證證明被上訴人係以不相當之對價取得系爭支
    票
  1.按票據法第14條第2 項固規定：無對價或以不相當之對價取
    得票據者，不得享有優於其前手之權利。惟票據行為為不要
    因行為，執票人不負證明關於給付原因之責任，故如票據債
    務人主張執票人取得票據係無對價或以不相當對價取得，應
    由該債務人負舉證責任（最高法院85年度台上字第286 號判
    決意旨參照）。本件上訴人主張被上訴人係以不相當之對價
    取得系爭支票，惟此節為被上訴人所否認，揆諸前開說明，
    自應由票據發票人即上訴人就此負舉證之責。
  2.經查，關於取得系爭支票之原因關係，被上訴人陳稱：「96
    年7 、8 月份廖信彰先向我借款，我是在工地交付現金45萬
    元給廖信彰，我自有資金15萬元，另30萬元，是我向高利貸
    借來借給廖信彰的，每月利息兩萬四千元，後來我逼廖信彰
    還錢，他才給我系爭支票。」等語，上情並據被上訴人提出
    中信當舖當票乙紙（附於本院卷第56頁）為證。上訴人雖辯
    稱上開當票之典當者姓名為「吳樹清」，並非被上訴人甲○
    ○云云，惟查，證人吳樹清證稱：上開當票是伊和父親甲○
    ○一起去當的，伊父親因為一位廖先生的緣故需要資金，因
    為車子是健行營造公司的名字，伊是公司的負責人，所以用
    伊車子去借錢，典當的金額為30萬元，伊只是陪父親去典當
    等語，其所述亦核與被上訴人前開主張相符。雖上訴人主張
    證人吳樹清並未親眼看到被上訴人將45萬元拿給訴外人廖信
    彰，故其證詞無法證明被上訴人有拿45萬元予廖信彰云云，
    惟按民事訴訟若負舉證責任之原告，先不能舉證，以證實自
    己主張之事實為真實，則被告就其抗辯事實即令不能舉證，
    或其所舉證據尚有疵累，亦應駁回原告之請求，最高法院17
    年上字第917 號判例著有明文。本件上訴人既未提出積極證
    據證明被上訴人係以無對價或不相當之對價取得系爭支票，
    即令被上訴人所舉證據尚有疵累，仍應認上訴人舉證不足而
    應駁回上訴人之訴。從而，上訴人主張被上訴人依票據法第
    14 條 第2 項之規定，不得取得票據上之權利，亦屬無據。
六、按「在票據上簽名者，依票上所載文義負責。」、「發票人
    應照支票文義擔保支票之支付」、「執票人於第一百三十條
    所定提示期限內，為付款之提示而被拒絕時，對於前手得行
    使追索權」、「執票人向支票債務人行使追索權時，得請求
    自為付款提示日起之利息。如無約定利率者，依年利六釐計
    算」，票據法第5 條、第126 條、第131 條第1 項前段、第
    133 條分別定有明文。從而，被上訴人依據票據之法律關係
    ，求為判決上訴人給付票款45萬元及遲延利息，為有理由，
    應予准許，上訴人所辯均為無可取。又命清償票據上債務之
    判決，應依職權宣告假執行，民事訴訟法第389 條第1 項第
    4 款定有明文。是則原審判命上訴人如數給付，並依職權宣
    告假執行，於法並無不合。上訴意旨指摘原判決不當，求予
    廢棄改判，為無理由，應予駁回其上訴。
七、據上論結，本件上訴為無理由，依民事訴訟法第436 條之1
    第3 項、第449 條第1 項、第78條，判決如主文。
中    華    民    國    98    年    2     月    13    日
                    民事第三庭  審判長法  官  張天民
                                      法  官  陳清怡
                                      法  官  林曉芳
以上正本與原本無異
不得上訴
中    華    民    國    98    年    2     月    13    日
                                      書記官  邱飛鳴


司法院資訊處製作；財團法人民間司法改革基金會備份。
